【裁判字號】    98,訴,3102
【裁判日期】    990416
【裁判案由】    履行契約
【裁判全文】
臺灣臺中地方法院民事判決  98年度訴字第3102號
原      告  甲○○
訴訟代理人  王曹正雄律師
被      告  乙○○
被    告兼
訴訟代理人  丙○○
上列當事人間履行契約事件，本院於民國99年3月26日言詞辯論
終結，判決如下：
    主      文
原告之訴及假執行之聲請均駁回。
訴訟費用由原告負擔。
    事實及理由
甲、程序方面：
    按訴狀送達後，原告不得將原訴變更或追加他訴。但有下列
    各款情形者，不在此限：二、請求之基礎事實同一者；被告
    於訴之變更或追加無異議，而為本案之言詞辯論者，視為同
    意變更或追加。民事訴訟法第255條第1項第2款、第2項定有
    明文。本件原告原起訴（支付命令異議視為起訴）對被告丙
    ○○請求給付本票票款新台幣（下同）166萬元及法定遲延
    利息。嗣具狀追加被告乙○○，並依買賣契約債務不履行約
    定之法律關係，請求被告乙○○亦應給付166萬元及法定遲
    延利息，且認被告二人為數債務人基於不同之發生原因，對
    債權人即原告負同一給付為標的之數個債務，為不真正連帶
    債務之關係，如其中一被告已履行給付義務，其他被告於清
    償範圍內免為給付義務。查該訴之追加與原起訴部分，均係
    基於同一買賣契約關係而來，且前後訴訟之證據資料有其共
    通性，並具有可互為使用之訴訟經濟效能，其請求之基礎事
    實顯屬同一；且被告對該訴之追加，亦未表示異議，並為本
    案言詞辯論，亦應視為同意訴之追加。是本件訴之追加，於
    法並無不合，應予准許。
乙、實體方面：
一、原告主張：
  (一)被告乙○○之代理人即被告丙○○於民國98年8月19日，與
    原告之代理人施明郎就坐落台中市○○區○○街29號之建物
    及其上土地應有部分，簽訂不動產買賣契約（下稱系爭買賣
    契約），雙方約定總價款為1660萬元，甲方（即被告乙○○
    ）應分別於簽約時給付第一期款166萬、98年9月5日給付第
    二期款167萬元、98年9月18日給付第三期款167萬元，及98
    年10月6日給付第四期款1160萬元。且由被告丙○○於簽約
    時簽發發票日98年8月19日、到期日98年9月5日、面額166萬
    元、票號0000000號之本票1紙（下稱系爭本票），用以支付
    系爭買賣之第一期款。惟其後被告乙○○卻未依系爭買賣契
    約之約定，如期給付原告第一期款與第二期款，顯已延遲給
    付價金，且經原告催告後仍未給付，其自應負債務不履行之
    責。是以，原告自得依系爭買賣契約第5條第4項及第11條第
    1項之約定，於催告後解除系爭契約（若鈞院認為該解除契
    約之存證信函不生合法解除之效力，則原告再以訴狀作為解
    除契約之意思表示），並得依第11條第2項約定「本約簽訂
    後，甲方（指被告乙○○）若有˙˙不為給付或違約情事致
    本約解除，除應負擔乙方（指原告）所受損害之賠償以外，
    並同意將已支付之價金作為懲罰性違約金給付乙方˙˙」之
    內容，向被告乙○○請求已給付第一期款166萬元之懲罰性
    違約金。又被告丙○○於簽約時所簽立系爭本票，係用以支
    付系爭買賣之第一期款，則被告丙○○就該系爭本票，亦應
    按本票文義，擔負付款之責。另被告二人係數債務人基於不
    同之發生原因，對原告負同一給付為標的之數個債務，為不
    真正連帶債務之關係。如其中一被告已履行給付義務，其他
    被告則於清償範圍內免為給付義務。
  (二)次按，民法第216條規定：「損害賠償，除法律另有規定或
    契約另有訂定外，應以填補債權人所受損害及所失利益為限
   （第1項）。依通常情形，或依已定之計劃、設備或其他特別
    情事，可得預期之利益，視為所失利益（第2項）」。本件原
    告於簽訂系爭買賣契約後，因信賴被告乙○○當依約履行，
    將有1660萬元之現金收入，遂於同年10月1日以3200萬元向
    他人購買坐落台北市○○區○○段四小段275地號土地及其
    上之建物，詎因被告乙○○違約拒絕給付價金1660萬元，致
    原告僅能向銀行貸款用以支付前開買賣價金，且必須額外支
    出高達00 00000元之利息。準此，若被告乙○○依約給付價
    金，則原告無庸額外支付1660萬元之利息，故前開利息損害
    自與被告乙○○未依約履行契約間有相當因果關係。又依被
    告丙○○供陳，目前系爭不動產之合理價值最高不超過1500
    萬元，則若原告嗣將系爭不動產出售，恐將受有160萬元至
    560萬元之損失，此損失即因被告乙○○未依約履行所生。
    則本件原告之損害可能高達560萬元以上，是原告向被告請
    求166萬元之違約金，實屬合理。爰主張依系爭契約第11條
    第2項約定及票據法律關係，請求(1)被告丙○○應給付原告
    166萬元，及自訴狀繕本送達之翌日起至清償日止，按年息
    百分之6計算之利息。(2)被告乙○○應給付原告166萬元，及
    訴狀繕本送達之翌日起至清償日止，按年息百分之5計算之
    利息。(3)前二項請求，如其中一被告已履行給付義務，其他
    被告於清償範圍內免為給付義務等語。並陳明願供擔保，請
    准宣告假執行。
  (三)對被告抗辯之陳述略以：
  (1)按本票為流通證券，自有票據流通及交易安全之目的，倘發
    票人於簽發票據後，得任意違約或主張受強暴脅迫，而無庸
    依本票文義負責，不僅破壞票據之流通性，並嚴重損及交易
    安全。準此，被告丙○○係以系爭本票，代替現金作為支付
    系爭買賣之第一期款，依系爭買賣契約第11條第2項之約定
    ，原告自得依約沒收該價金作為懲罰性違約金，不因被告係
    交付現金或本票而有不同。又履約保證契約，保證人係訴外
    人僑馥公司，是該保證契約與系爭買賣契約無涉。
  (2)又依舉證責任原則，被告丙○○主張係受強迫簽立系爭買賣
    契約及系爭本票，又被告乙○○主張完全不知情，且未授與
    被告丙○○代理權簽立系爭買賣契約等變態事實，其等自應
    就上開變態事實負舉證之義務。退而言之，縱認被告乙○○
    並未授與代理權予被告丙○○簽立系爭買賣契約，然渠等間
    為母子關係，而因子女工作繁忙而委由母親代理買賣房屋，
    實屬交易常態，且民法第169條係為保護代理交易之安全起
    見，有使本人負相當責任之必要而設，故本人就他人以其名
    義與第三人所為之代理行為，應負授權人之責任。又被告乙
    ○○未如期給付第一期款與第二期款時，原告依系爭買賣契
    約書第5條第4項、第11條第1項，及第12條第7項約定：「第
    12條：特別約定…7、雙方相互間所為之洽商，徵詢或通知
    辦理事項如以書面通知，應以本約所載之聯絡地址為通信地
    址，如發生無法送達或當事人拒收時，概以郵遞日視為送達
    生效日。」之內容，以存證信函催告並解除契約，並依契約
    約定於郵遞日時視為送達生效日。是以，若被告乙○○否認
    授權被告丙○○簽訂系爭不動產買賣契約，則應於收受前開
    存證信函時來函否認，惟被告乙○○卻未否認被告丙○○之
    代理權，被告乙○○自亦應負表見代理責任，並對原告負違
    約債務不履行之損害賠償。
二、被告之抗辯：
  (一)被告丙○○略稱：伊係遭脅迫且處於長時間及精神不佳之狀
    態下，始以被告乙○○之代理人身分簽立系爭買賣契約及簽
    發系爭本票；惟簽約當時，伊兒子即被告乙○○並未在場，
    亦未出具任何委託代理書狀及印鑑章，故伊係未經被告乙○
    ○授與代理權而簽立系爭買賣契約，被告乙○○並不知該買
    賣契約之事。此外，系爭不動產買賣之履約保證書未經被告
    簽名，亦尚未完成。故本件系爭買賣契約及系爭本票，應均
    屬無效，原告自不得主張違約賠償，並將系爭本票沒收，向
    其請求系爭本票票款等語。
  (二)被告乙○○則略稱：伊並不清楚系爭買賣契約之事，伊並無
    授與代理權予被告丙○○與原告之代理人施明郎簽立系爭買
    賣契約，伊亦不承認系爭買賣契約之效力，故該契約對伊應
    不生效力，原告自不得依系爭買賣契約之約定，向伊主張違
    約債務不履行，並請求懲罰性違約金之賠償等詞。
三、本院得心證之理由：
  (一)兩造就系爭買賣契約係由被告丙○○以被告乙○○代理人身
    分於民國98年8月19日，與原告之代理人施明郎所簽立，總
    價款為1660萬元，分別於簽約時給付第一期款166萬、98年9
    月5日給付第二期款167萬元、98年9月18日給付第三期款167
    萬元，及98年10月6日給付第四期款1160萬元；且由被告丙
    ○○於簽約時簽發系爭本票，用以支付系爭買賣契約之第一
    期款等情，均不爭執，且有系爭買賣契約及系爭本票等影本
    在卷可憑，堪認此部分之事實屬實。
  (二)原告又主張被告乙○○未依系爭買賣契約履行，且經原告依
    約催告後仍未給付，自應負債務不履行之責，是原告依系爭
    買賣契約第11條第2項之約定，自得向被告乙○○請求賠償
    已給付第一期價款166萬元之懲罰性違約金；並將被告丙○
    ○所簽發用以擔保支付系爭買賣契約第一期款之系爭本票予
    以沒收，作為違約金之用，故被告丙○○亦應給付系爭本票
    票款等語。被告則以系爭買賣契約係由被告丙○○以被告乙
    ○○之代理人身分所簽立，然被告乙○○均不知情，亦無事
    前授與代理權予被告丙○○；況被告丙○○係在精神不佳且
    遭脅迫之情況下，始代理簽立系爭買賣契約及系爭本票，另
    被告乙○○拒絕承認系爭買賣契約之效力，故該買賣契約及
    本票，應屬無效等語辯解。
  (三)按當事人主張有利於己之事實者，就其事實有舉證之責任。
    ，民事訴訟法第277條前段定有明文。次按無代理權人以代
    理人名義所為之法律行為，非經本人承認，對於本人不生效
    力，民法第170條第1項亦定有明文。本件原告主張系爭買賣
    契約係由被告丙○○代理被告乙○○所簽立，惟此情既為被
    告所否認，是依前開舉證責任分配之原則，原告即應就被告
    乙○○確有授與代理權予被告丙○○簽立系爭買賣契約有利
    於己之事實，負舉證之責任，故原告主張此部分係屬變態事
    實，應由被告負舉證之責，顯有所誤解，不足為憑。經查，
    系爭買賣契約係由被告丙○○以被告乙○○代理人身分所簽
    立，簽約時被告乙○○並未出面等情，為兩造所不爭執，而
    觀諸系爭不動產之買賣總價金高達1660萬元，其數額非少，
    則如被告乙○○事前確有授與代理權予被告丙○○，為何其
    並未出具任何授權代理之委託書狀或印鑑章予被告丙○○，
    以為辦理之憑據，俾免日後發生糾葛，此顯與常情相違。此
    外，原告復無法提出其他積極確切事證，足以證明被告乙○
    ○確有授權或同意被告丙○○代理簽立系爭買賣契約之情事
    ，依舉證責任分配原則，原告自應受不利之認定，則原告主
    張系爭買賣契約係由被告乙○○授權被告丙○○所簽立乙事
    ，自尚難逕予採信。是被告乙○○所辯：其確未授權被告丙
    ○○代理簽立系爭買賣契約乙節，應堪足採。另被告丙○○
    既係無權代理被告乙○○簽立系爭買賣契約，而被告乙○○
    迄今仍拒不承認系爭買賣契約，是系爭買賣契約已因被告乙
    ○○本人拒絕承認而自始不發生代理行為之效力，對於被告
    乙○○本人即不生任何法律上之效力，自不待言。
  (四)原告雖另稱：本件縱認被告乙○○並未授與代理權予被告丙
    ○○，然渠等間為母子關係，而因子女工作繁忙而委由母親
    代理買賣房屋，實屬交易常態；且原告曾依系爭契約所記載
    地址，寄送催告之存証信函，則被告乙○○自應於收受信函
    時予以否認，惟其卻未否認有授與被告丙○○代理權，基此
    被告乙○○自亦應依民法第169條表見代理之規定，負授權
    人之責任云云，然此亦為被告所堅決否認。按民法第169條
    關於由自己之行為表示以代理權授與他人者，對於第三人應
    負授權人之責任之規定，原以本人有使第三人信為以代理權
    授與他人之行為，為保護代理交易之安全起見，有使本人負
    相當責任之必要而設，故本人就他人以其名義與第三人所為
    之代理行為，應負授權人之責任者，須以他人所為之代理行
    為，係在其曾經表示授與他人代理權之範圍內為其前提要件
    ；又同條項所定知他人為其代理人而不為反對之意思表示，
    須負表見代理授權人之責任者，必本人已實際知悉他人表示
    為其代理人，而不為反對之意思表示，始應就該他人以其代
    理人之身分所為之法律行為負授權人之責，且主張本人知此
    事實者，應負舉證責任（參最高法院40年台上字第1281號、
    68年度台上字第1081號判例、70年度台上字第1250號、71年
    度台上字第189號判決、85年度台上字第1613號判決意旨）
    。查本件簽立系爭買賣契約時，被告乙○○係已滿20歲之成
    年人，在民法上具有完全行為能力，此有其個人戶籍謄本在
    卷可參，是其從事任何法律行為，並非必須授權其母親即被
    告丙○○代理為之，自難僅依被告間係屬母子關係，遂據認
    就系爭買賣契約即應具有表見代理之情事，而謂被告乙○○
    應負表見代理之責。此外，原告亦自承上開催告之存證信函
    ，其後係透過仲介公司轉交予被告丙○○，並提出該簽收證
    明資料為憑，然原告並無法證明被告乙○○於簽約當時，即
    實際已知悉被告丙○○無權代理其簽約，且未為反對之意思
    表示；及其後寄送之催告信函確有寄達被告乙○○知悉等情
    ，自亦尚難據此逕認被告乙○○所為，已該當前揭所述表見
    代理規定之要件，而應負表見代理之責。是原告上開主張，
    亦不足採認。
  (五)綜合前述，本件原告既無法舉證證明被告乙○○確曾授權同
    意被告丙○○代理簽立系爭買賣契約；及被告乙○○曾以自
    己之行為表示以代理權授與他人，或知他人表示為其代理人
    而不反對之事實。又系爭買賣契約已因被告乙○○本人拒絕
    承認而自始不發生代理行為之效力，該買賣契約對被告乙○
    ○即不生任何效力，則自難認被告乙○○有何違約遲延給付
    買賣價金之可言，故原告據此主張依系爭買賣契約第11條第
    2項之約定，請求被告乙○○給付第一期價款166萬元之懲罰
    性違約金及法定遲延利息，即無理由，應予駁回。
  (六)再按票據固為無因證券，票據債務人不得以自己與發票人或
    執票人前手間所存在之抗辯事由，對抗執票人。然發票人非
    不得以自己與執票人間所存之抗辯事由對抗執票人，此觀票
    據法第13條本文之反面解釋自明（參最高法院台上字第1835
    號判例意旨）。查系爭本票係由被告丙○○所簽發交予原告
    之代理人施明郎收執，此為兩造所不爭執，則原告與被告丙
    ○○間就系爭本票顯具有前後手之直接授受關係，揆諸上開
    判例意旨之說明，被告丙○○自得以其與原告間所存之抗辯
    事由對抗原告至明。又系爭本票原係用以支付系爭買賣契約
    之第一期買賣價款，然系爭買賣契約對被告乙○○既不生任
    何效力，自難認被告乙○○有何違約遲延給付價金之行逕，
    原告即不得依系爭買賣契約第11條第2項之約定，請求被告
    乙○○給付第一期款166萬元之懲罰性違約金及法定遲延利
    息等情，已如前述，原告自亦不得再主張將系爭本票予以沒
    收，以為支付被告乙○○違約懲罰金之用，申言之，系爭本
    票所擔保之原因債權已不存在，被告丙○○就系爭本票即無
    給付之義務，則被告丙○○據此直接原因抗辯，即非無據。
    是原告另依票據法律關係，請求被告丙○○應給付系爭票款
    166萬元及其法定遲延利息；且認被告二人係對原告負同一
    給付為標的之數個債務，為不真正連帶債務之關係，如其中
    一被告已履行給付義務，其他被告於清償範圍內免為給付義
    務云云，均無理由，亦應予駁回。
  (七)末原告之訴既經駁回，其假執行之聲請，即失所依附，應併
    予駁回之。
四、本件事證已臻明確，兩造其餘之攻擊防禦方法，與本件判決
    結果，不生影響，爰不一一贅述，併此敘明。
丙、據上論結，本件原告之訴為無理由，依民事訴訟法第78條判
    決如主文。
中    華    民    國    99    年    4    月    16    日
                  民事第四庭    法  官  黃文進
正本係照原本作成。
如對本判決上訴，須於判決送達後20日內向本院提出上訴狀。
中    華    民    國    99    年    4    月    16    日
                                書記官

司法院資訊處製作；財團法人民間司法改革基金會備份。
